【裁判字號】    95,重選上更(四),2
【裁判日期】    950803
【裁判案由】    違反選舉罷免法
【裁判全文】
臺灣高等法院高雄分院刑事判決   95年度重選上更(四)字第2號
上  訴  人
即  被  告  甲○○○
            乙○○
共同選任辯護人  林石猛律師
                林岡輝律師
上列上訴人因違反選舉罷免法案件，不服臺灣高雄地方法院91年
度訴字第655 號中華民國92年3 月25日第一審判決（起訴案號：
臺灣高雄地方法院檢察署91年度選偵字第4 、5 號），提起上訴
，經判決後，由最高法院第4 次發回更審，本院判決如下：
    主  文
原判決撤銷。
甲○○○、乙○○均無罪。
    理  由
一、公訴意旨以：被告甲○○○於民國90年間，係當時高雄縣旗
    山鎮第16屆之鎮民代表，並參選登記為第15屆高雄縣第6 選
    區縣議員侯選人。被告甲○○○為爭取高雄縣第6 選區選民
    支持，以便能於91年1 月26日舉辦之該屆縣議員選舉順利當
    選，竟與高雄縣甲仙鄉鄉民代表會副主席即被告乙○○共同
    基於對有投票權之人交付賄賂之概括犯意聯絡，約定由被告
    乙○○在高雄縣甲仙鄉為被告甲○○○買票佈椿，費用由被
    告乙○○先行代墊，事後再由被告甲○○○支付。被告乙○○遂於90年12月中旬某日，在高雄縣甲仙鄉和安村竹山巷12
    之1 號李新福住處，交予李新福新台幣（下同）10,000元，
    除央求李新福投票支持被告甲○○○外，並要求李新福向高
    雄縣甲仙鄉救難協會會員拉票，約其投票權為一定之行使。
    被告乙○○復於90年12月下旬某日，在高雄縣甲仙鄉○○村
    ○○路某麵攤內，交付丙○○2,000 元，要求丙○○投票支
    持甲○○○，而約定其投票權為一定之行使。另被告乙○○
    於90年12月初，原準備參選縣議員，因而於92年12月初某日
    ，基於對有投票權人交付賄賂之犯意，在高雄縣甲仙國小前
    ，交予葉特曜10,000元，央求葉特曜投票支持，惟事後因經
    濟狀況不佳而棄選。被告乙○○於向被告甲○○○告知上情
    後，因被告甲○○○允諾代為支付該10,000元，被告乙○○
    即於92年12月底某日，帶同被告甲○○○前往葉特曜住處，
    要求葉特曜轉支持被告甲○○○，暗示之前所交付之10,000
    元轉改為支持被告甲○○○之費用，而約其投票權為一定之
    行使。因認被告2 人均涉犯公職人員選舉罷免法第90條之1
    第1 項之投票行賄罪。
二、公訴人認被告2 人均涉犯公職人員選舉罷免法第90條之1 第
    1 項之投票行賄罪，係以被告乙○○於法務部調查局高雄縣
    調查站及偵查中陳述已明，核與葉特曜、李新福、丙○○於
    法務部調查局高雄縣調查站及偵查中陳述相符，並有記載買
    票對象及支出明細之便條紙1 張扣案，另參以被告乙○○如
    未得被告甲○○○之允諾，焉有自行花費為被告甲○○○買
    票之理？且被告甲○○○於電話中確曾向被告乙○○詢問其
    他侯選人賄選之情形及要求積極固樁，有通訊監察譯文可憑
    ，綜上事證理由資為論據。
三、證據能力之論述：
（一）被告乙○○於91年1月4日法務部調查局高雄縣調查站調查
      中固陳述：「甲○○○於90年12月中旬向我表示，要我先
      行拉攏一些選民（即佈置樁腳），所需的費用要我先行處
      理，我向甲○○○表示，我個人經濟狀況並不理想，無法
      應付所需經費，甲○○○乃向我表示，候選人卓文後、郭
      香君等人在甲仙鄉是如何佈置，要我比照辦理，所需佈置
      的經費要我先行墊付，嗣後甲○○○會付給我」等語（見
      91年選偵字第5號卷第3頁反面）；於91年1月4日偵查中供
      稱：「她叫我先拉攏一些選民及樁腳，開一個樁腳名單給
      她，她會把這些要給樁腳的固樁費用給我，讓我從事佈樁
      的工作。」、「（問：這個名單是何用？）這就是我列出
      的樁腳名單，以及要給這些樁腳的金額數目，這份名單及
      金額我已跟甲○○○報告過，也跟她請過款，但他說離選
      舉還遠，如果現在發會被其他候選人以更高金額壓過去，
      所以叫我緩一下，離選舉較近時再給我讓我去佈樁」等語
      （見91年選偵字第5 號卷第11頁正、反面）。惟經本院更
      二審受命法官於準備程序勘驗被告乙○○之91年1 月4 日
      調查錄影帶，調查員詢問被告乙○○過程，檢察官於該日
      調查員詢問過程中，曾於20時26分09秒至20時28分07秒，
      向被告乙○○稱：「我已經把監聽錄音帶放給你聽，如果
      你無法解釋電話內容，會向法官聲請押票收押禁見，到時
      候自己的副主席也當不成，如交待清楚，對自己是比較有
      利，自己想清楚。若配合會給予（證人保護法）之保護，
      對自己較有幫助，若不說出實情，將聲請收押再慢慢調查
      ，不要浪費妳、我時間。」等語（本院更二卷第91、92頁
      勘驗筆錄）；同日20時32分50秒至20時33分30秒，調查員
      亦向被告乙○○稱：「你如不說實話，絕對將妳收押，自
      己考慮清楚，不要隨便說說而已，因為證據充足，相信法
      官一定也會支持，自己斟酌，妳就老實說不必袒護誰。」
      等語（見本院更二審第92頁，94年1 月31日勘驗筆錄）。
      被告乙○○於91年1 月4 日調查員詢問時，曾受檢察官及
      調查員以若不坦承犯行，即向法官聲請羈押，法官一定會
      支持，屆時乙○○連代表會副主席亦無法繼續擔任等語脅
      迫其自白，應堪認定。被告乙○○此部分警詢自白之任意
      性既有上開瑕疵，依刑事訴訟法第156 條第1 項之規定，
      不得作為證據。又上開被告於同日，在臺灣高雄地方法院
      檢察署，於檢察官訊問中所為之陳述，因訊問時間為同日
      （1 月4日） 晚間21時30分許，此有該份偵訊筆錄首頁在
      卷可按（見偵查卷二第10頁），其偵訊時點與上揭有瑕疵
      之調查詢問僅相距約1 小時，又上開脅迫被告乙○○自白
      之內容即係出於檢察官之口，內容又係如不供認犯行，將
      由檢察官向法官聲請羈押被告，使其無法續任代表會副主
      席等情，已如前述，則被告於緊接於調查詢問後之檢察官
      訊問，自仍受該脅迫之影響甚明，其於檢察官偵訊中所為
      上開自白之任意性自亦有重大瑕疵，不得作為證據。
（二）丙○○於91年1月4日14時10分至同日16時20分，在臺灣高
      雄地方法院檢察署旗山辦公室之警詢中以被告身分供稱：
      「（問：乙○○是否以金錢向你行賄？金錢多少？請你支
      持那一位候選人並幫他拉票？）乙○○有拿新台幣2,000
      元向我行賄，並要我為本屆縣議員第6 選區候選人甲○○○拉票」、「乙○○是於90年12月分聖誕節前幾天，在高
      雄縣甲仙鄉○○村○○路旁，我家附近一家麵攤內與我們
      一起喝酒時，拿2,000 元給我，並叫我幫甲○○○拉票」
      等語（見選偵字第5 號卷第20頁反面、第21頁）。惟經本
      院更二審受命法官勘驗丙○○之上開警詢錄音帶內容，司
      法警察確有於詢問丙○○時，向丙○○稱：「你都沒有拿
      為什麼他寫你2 千？你黑白來，叫檢察官給你收押喔，我
      跟你講」、「你這樣黑白，．．我有跟檢察官說，他說你
      如果說實話就給你回家，不說實話就要收押不給你回去」
      等語，且證人丙○○稱：「（你是拿了5 萬、5 千或2 千
      ？）我都沒有拿」、「（你都沒有拿為什麼他寫你2 千？
      你黑白來，叫檢察官給你收押喔，我跟你講）那樣子2 千
      」等語，此有94年3 月7 日勘驗筆錄在卷可按（見本院更
      二審卷等108 頁）。足認丙○○上開警詢中不利於己之自
      白，係因遭受警員以要求檢察官將其羈押等語脅迫所為之
      陳述，其所為不利於己之陳述，既非出於自由意志，而有
      任意性上之重大瑕疵，除依刑事訴訟法第156 條第1 項之
      規定，不得作為丙○○本人犯罪之證據外，自亦不得作為
      其他對立共犯犯罪之證據，蓋自白亦供述性證據，其陳述
      之任意性乃擔保陳述真實性之基礎，此基礎一有重大瑕疵
      ，即真實性之擔保即難以存在，自不得作為任何人犯罪之
      證據。從而，丙○○上開警詢中之自白，不得作為證明本
      案被告乙○○、甲○○○犯罪之證據；又丙○○於91年1
      月4 日16 時20 分上開警詢完畢後，旋於同日16時40分，
      在同一處所接受檢察官偵訊時以被告身分供稱：「‧‧‧
      約在90年聖誕節前幾天，在我家麵店前，拿2,000 元給我
      支付飲食費，叫我幫甲○○○拉票」等語（見選偵字第5
      號卷第18頁反面），其此部分陳述並非以證人身分具結所
      為之陳述甚明，原不得引為本件被告乙○○、甲○○○犯
      罪之證據（大法官會議第582 號、592 號解釋意旨參照）
      。況丙○○於同日、同處所之警詢中所為陳述，既有上開
      受警員脅迫而非出於自由意志之重大瑕疵，其旋於同日、
      同處所接受檢察官之偵查訊問，兩次訊問時間極為緊接，
      訊問處所復屬相同，而警員對丙○○為脅迫之內容又係：
      「我（警員）有跟【檢察官】說，他說你如果說實話就給
      你回家，不說實話就要收押不給你回去」等語，丙○○面
      對上揭檢察官之偵訊，自仍無法依自由意志為陳述甚明，
      其於檢察官偵訊中所為之陳述，仍應認不具任意性，亦無
      證據能力。
四、按被告未經審判證明有罪確定前，推定其無罪；犯罪事實應
    依證據認定之，無證據不得認定犯罪事實，刑事訴訟法第15
    4 條定有明文。又檢察官就被告犯罪事實，應負舉證責任，
    並指出證明之方法，同法第161 條第1 項亦有明定。認定犯
    罪事實所憑之證據，雖不以直接證據為限，間接證據亦包括
    在內；然而無論係直接或間接證據，其為訴訟上之證明，須
    於通常一般之人均不致有所懷疑，而得確信其為真實之程度
    者，始得據為有罪之認定，倘其證明尚未達到此一程度，而
    有合理性之懷疑存在時，即難為有罪之認定，此有最高法院
    76年度台上字第4986號判例可資參照。訊據被告甲○○○、
    乙○○均否認有投票行賄犯行，被告甲○○○辯稱並未委由
    被告乙○○買票，其均不知情等語，被告乙○○辯稱其交予
    李新福1 萬元係為加入救難協會顧問費，交予葉特曜1 萬元
    係為捐助廟宇之用，另其因不知丙○○生病住院而未前往探
    望，乃依一般習俗包紅包2000元以祝其早日康復，均非投票
    行賄等語。
五、按公職人員選舉罷免法第90條之1 第1 項之投票行賄罪，係
    指對於有投票權之人的投票權，以賄賂或不正利益買通，而
    雙方相互間有對價關係而言，若他人所交付之財物，並非基
    於行賄之意思，則該財物即非賄賂，應無投票行賄可言。經
    查：
（一）被告乙○○於90年12月間各交付李新福10,000元、葉特曜
      10,000元之事實，已經證人李新福、葉特曜結證在卷（見
      原審卷第65、66頁），且為被告乙○○所不爭執，堪以認
      定。
（二）被告乙○○交付李新福10,000元，係為被告甲○○○代墊
      高雄縣甲仙鄉救難協會顧問費用，迭據被告乙○○於調查
      、偵查、法院審理中及被告甲○○○於調查、偵查陳述在
      卷（見選偵字第5號卷第4、12頁、選偵字第4號卷第43 頁
      反面、原審卷第22頁），核與證人即救難協會理事長李新
      福於原審結證稱：乙○○於90年12月10左右（確實日期已
      忘記）至伊家中，向伊表示甲○○○欲擔任高雄縣甲仙鄉
      救難協會顧問，問伊如何加入，伊告以欲擔任顧問，需繳
      交不特定金額之顧問費，有5000元，也有30,000元，乙○○即當場交付10,000元作為顧問費，伊原本不收，因須經
      理及監事同意始得入帳，然乙○○表示其很忙，要伊先收
      下，伊始收下等語相符（見原審卷第65～66頁）。另證人
      即救難協會理事羅萬昌、蔡璟泰及證人即救難協會總幹事
      黃玉瓊於原審分別結證稱於90年12月間，李新福有提出被
      告甲○○○欲擔任救難協會顧問，其後經救難協會開會審
      核通過，10,000元顧問費有入帳，救難協會也有開立收據
      ，當時李新福未告知被告甲○○○要競選縣議員之事等語
      （見原審卷第212 ～214 頁），證人即救難協會理事劉宗
      義於原審亦結證稱救難協會於91年1 月間有開會審核被告
      甲○○○擔任救難協會顧問之事等語（見原審卷第200 頁
      ）。
      是被告乙○○辯稱交付10,000元予李新福，係為被告甲○○○代墊救難協會顧問費，非無可採。此外，縱認乙○○
      繳付此筆顧問費意在透過由甲○○○擔任該協會顧問之便
      ，爭取各該協會會員支持伊競選縣議員，亦屬候選人以加
      入民間社團之方式爭取選票之正常手段，與直接以金錢或
      其他利益作為特定投票行為之對價尚屬有間，亦不得以此
      逕認上開10,000元之顧問費係約為投票權一定行使所交付
      之賄賂。
（三）被告乙○○交付葉特曜10,000元，係伊個人捐給土地公廟
      作為建香爐之費用，與甲○○○無關等情，業據被告乙○○於原審法院審理中陳述在卷（見原審卷第22～23頁），
      而葉特曜原審受命法官於91年6月18日訊問時，亦證稱：
      伊於90年12月初在甲仙國小前偶遇乙○○，乙○○當場雖
      有提及要參選縣議員之事，伊以選區範圍太廣，勸其不要
      選，乙○○當時亦未確定要參選，伊當時為土地公廟（即
      甲仙鄉寶隆村之「福德宮」）建造香爐募款之發起人，故
      請乙○○捐助土地公廟香爐錢，乙○○當場拿5、6千元予
      伊，伊說太少了，人家都捐1萬元，乙○○乃交付捐款1萬
      元予伊，當時並未要求伊支持甲○○○等語明白（見原審
      卷第66頁）。核與同日被告乙○○於法官隔離訊問時所稱
      ：伊於12月初在甲仙國小前與葉特曜踫面，伊當場有言及
      尚在評估參選縣議員之事，葉特曜告訴伊甲仙才幾票，叫
      伊不要選。並向伊要求捐助土地公廟香爐錢，乙○○當場
      有交付捐款1 萬元予葉特曜等情大致相符。被告乙○○上
      開所辯：交給葉特曜1 萬元係為廟宇添香火之用一節，亦
      屬可信。被告乙○○於選舉前約1 個月，在同一場合，告
      知葉特曜伊考慮參選縣議員，並交付廟宇捐款1 萬元予葉
      特曜，贊助葉特曜為發起人之公益捐款，以增進與葉特曜
      之情誼，進而使葉特曜心生感激而於其決定參選縣議員時
      支持伊，此與準備參與公職人員選舉之人平日熱衷公益捐
      款，以建立人脈與情誼，藉此累積選民支持之行為無異。
      且其捐款並非直接贈與葉特曜，金額亦僅1 萬元，並無顯
      然逾越常情之處。自難認被告乙○○與葉特曜之間有以此
      捐款換取葉特曜本人或其他有選舉權之人為一定之投票行
      為之期約，自難認此公益捐款與有投票權人一定之投票行
      為有何對價關係。
六、被告乙○○於90年12月間交付丙○○2,000 元之事實，已經
    證人丙○○結證在卷（見原審卷第66頁），且為被告乙○○
    所不爭執，應堪以認定。又丙○○於原審審理中亦證稱：「
    ‧‧‧當時我剛住院回來，我在麵攤那邊坐，她看別人在喝
    酒而我沒有喝，就問我怎麼沒有喝，我說我肝硬化剛住院回
    來，她就包了2 千元紅包給我，當場很多人在場都有看見，
    她的用意是說她不知道我有去住院，現在知道了，要包2 千
    元給我讓我買營養品‧‧‧她並沒有提到要我支持甲○○○
    的事情」等語，其於本院本審審理中仍為相同之證述（見原
    審卷第66頁、本院本審卷第97-99 頁）。此外，證人邦榮建
    、羅金福於本院上訴審均結證稱：其2 人在麵攤喝酒，丙○○亦有到場，有看到被告乙○○說不知丙○○住院，故包紅
    包給丙○○恭喜出院等語（見本院選上訴卷第68、69頁），
    核與證人丙○○上開證述亦屬相符，尚無積極證據證明被告
    乙○○於上開時地交付丙○○之2 千元係賄選之款項。
七、扣案記載李新福10,000、葉特曜10,000、丙○○2,000 等姓
    名、金額之便條紙1 張（見91年選偵字第5 號卷第7 頁），
    屬被告乙○○所有，固據被告乙○○供陳在卷，然因被告乙○○交付李新福10,000元、葉特曜10,000元、丙○○2,000
    元均與投票行賄無關，已如前述，自不得據以證明被告甲○○○、乙○○有投票行賄犯行。另扣案之被告甲○○○名片
    1 盒、縣議員候選人甲○○○宣傳單1 疊、茶葉禮盒2 袋、
    ＸＯ洋酒1 瓶、國民黨黨員通訊名單1 份、便條2 紙及鼓山
    煙酒專賣店估價單、羅倫斯報價單、收據單各1 紙等，均無
    從證明被告甲○○○、乙○○有投票行賄犯行。
八、被告甲○○○與被告乙○○於90年12月13日曾以電話就其他
    候選人在甲仙地區以現金、洋酒、茶葉等物品賄選等情交談
    ，被告甲○○○對被告乙○○質疑樁腳蘇太川、鄭國雄會變
    卦，被告乙○○則以肯定語氣回答稱：「不會，我都有去打
    聽的」等語，另被告乙○○曾於90年12月16日以電話對被告
    甲○○○告誡稱：「昨天阿美姐跟我講，莫怪1隻腳1隻腳被
    人拐走，空嘴薄舌去跟人講，人家都送酒，1 罐ＸＯ的，人
    家送的乒乓叫，人家叫你不要送，樁腳1 個1 個被人拔走，
    你說每件事都不會，最後會像吳光訓一樣死」等語，此固有
    90 年12 月13日、90年12月28日之通訊鑑察譯文在卷可憑（
    見91 年 選偵字第4 號卷第11～16頁）。然此通話內容僅係
    乙○○轉述阿美姐關於其他候選人以ＸＯ酒類拔樁腳之情形
    的看法，尚不得以此推認被告乙○○交付李新福1 萬元、葉
    特曜1 萬元、丙○○2 千元均為期約一定投票行為之賄賂款
    項。
九、此外，查無其他積極證據足以證明被告甲○○○、乙○○有
    投票行賄犯行，自屬不能證明被告2 人犯罪。原審認被告2
    人觸犯投票行賄犯行，而予論罪科刑，尚非正確。被告2 人
    上訴意旨否認犯行，為有理由，自應由本院將原判決撤銷改
    判，並為被告2 人無罪之判決。
據上論結，應依刑事訴訟法第369 條第1 項前段、第364 條、第
301 條第1 項前段，判決如主文。
本案經檢察官林應華到庭執行職務。
中    華    民    國    95    年    8     月    3     日
                  刑事第八庭    審判長法  官  李炫德
                                      法  官  李淑惠
                                      法  官  蔡國
以上正本證明與原本無異。
如不服本判決應於收受本判決後10日內向本院提出上訴書狀，其
未敘述上訴理由者，並得於提起上訴後10日內向本院補提理由書
狀（均須按他造當事人之人數附繕本）「切勿逕送上級法院」。
中    華    民    國    95    年    8     月    3     日
                                      書記官  顏惠華


司法院資訊處製作；財團法人民間司法改革基金會備份。
